# 处置部分股权投资丧失了对原有子公司的控制权

提问人：cwl75 时间：2012-02-19 16:06:40
【例题·计算题】A公司有关投资业务资料如下： 　　（ 1 ） 2009 年 1 月 2 日，A公司对B公司投资,取得B公司100%的股权，取得成本为9 000万元，B公司可辨认净资产公允价值总额为8 000万元。 　　（ 2 ）按购买日公允价值计算的 2009 年B公司实现净利润1 000万元，B公司因可供出售金融资产变动增加资本公积 200 万元，假定B公司一直未进行利润分配。A公司和B公司在交易前不存在任何关联方关系。 　　（ 3 ）按购买日公允价值计算的 2010 年前 3 个月B公司实现的净利润为 500 万元。 　　（ 4 ） 2010 年 4 月 1 日，A公司将其持有的对B公司60%的股权出售给某企业，出售取得价款 7350 万元，A公司按净利润的10%提取盈余公积。 　　在出售60%的股权后，A公司对B公司的持股比例为40%，在被投资单位董事会中派有代表，但不能对B公司生产经营决策实施控制。对B公司长期股权投资应由成本法改为按照权益法核算。 2010 年 4 月 1 日B公司按照按购买日公允价值持续计算的可辨认净资产公允价值总额为 9700 万元。剩余股权在丧失控制权日的公允价值为 4900 万元。不考虑所得税影响。 　　要求：编制有关长期股权投资及成本法转为权益法的会计分录。
[img=20,22][/img]『正确答案』 　（ 1 ） 2009 年 1 月 2 日A公司对B公司投资 　　借：长期股权投资——B公司　　　　9 000贷：银行存款　　　　 9 000 　　　　　　合并商誉＝ 9000 －8000×100%＝ 1000 （万元） 　　（ 2 ） 2010 年 4 月1 日确认长期股权投资处置损益 　　借：银行存款　　　　　　　 7350 　　　　贷：长期股权投资　 （9 000×60%） 5 400 　　　　　　投资收益　　　　　　 1 950 　　（ 3 ） 2010 年 4 月 1 日调整长期股权投资账面价值 　　①剩余长期股权投资的账面价值＝9 000－ 5400 ＝ 3600 （万元），大于原剩余投资时应享有被投资单位可辨认净资产公允价值的份额 3 200 （8000×40%）万元，不调整长期股权投资。 　　借：长期股权投资——成本　　　　　 3600 　　　　贷：长期股权投资3600 [img][/img] 　　②两个交易日之间B公司实现净利润1 500万元 　　借：长期股权投资——损益调整　 （ 1 500×40%） 600 　　　　贷：盈余公积　　　　（1000×40%×10%） 40 　　　　　　利润分配——未分配利润（1000×40%×90%） 360 　　　　　　投资收益　　　　　　 （500×40%） 200 　　③两个交易日之间B公司因可供出售金融资产变动增加 200 万元 　　借：长期股权投资——其他权益变动　 （200×40%） 80 　　　　贷：资本公积——其他资本公积80 　　④ 2010 年 4 月 1 日的账面价值＝ 9000 － 5400 ＋ 600 ＋ 80 ＝ 4280 （万元） 　　（ 4 ）合并财务报表的处理分析 1 ：处置股权取得的对价（ 7350 万元）与剩余股权公允价值（ 4900 万元）之和（ 12250 万元），减去按原持股比例计算应享有原有子公司自购买日开始持续计算的净资产 10700 万元（ 8000 ＋ 1000 ＋ 200 ＋ 500 ＋商誉 1000 ）的份额10700×100%之间的差额，计入丧失控制权当期的投资收益。即：计入丧失控制权当期的投资收益＝（ 7350 ＋ 4900 ）－10700×100%＝ 1550 （万元） 　　分析 2 ：与原有子公司股权投资相关的其他综合收益200×100%，应当在丧失控制权时转为当期投资收益 200 万元。 　　分析 3 ：合并报表应确认投资收益＝ 1550 ＋ 200 ＝ 1750 （万元） 　　由于个别报表已经确认 1950 万元，因此多确认 200 万元，应进行如下调整：
①对于剩余股权，应当按照其在丧失控制权日的公允价值进行重新计量。 　　借：长期股权投资　　　　（ 4900 － 4280 ） 620贷：投资收益　　　　　　　　　 620 　　②对于个别财务报表中的部分处置收益的归属期间进行调整 　　借：投资收益　　　　　　　 900 （1500×60%） 　　　　贷：未分配利润　　　　　　　　 900 　　③从资本公积转出与剩余股权相对应的原计入权益的其他综合收益，重分类转入投资收益 　　借：资本公积　　　　　　　 80 （200×40%）
贷：投资收益　　　　　　　　　 80
对于红色部分是不是要分为以前年度和当年度的？
借：投资收益 900 贷：盈余公积　　　　 100 60% 利润分配 —— 未分配利润
900 60% 投资收益 500*60%

回答人：chenyiwei
应需要区分为当年度和以前年度。

提问人：200512 时间：2016-03-19 20:17:30
陈老师，您好！ 部分处置子公司股权后，进行追溯后调整“未分配利润”科目，这样不就导致未分配利润不衔接了吗？ 在所有者权益变动表中如何反映呢？ 谢谢！

回答人：chenyiwei
“未分配利润”的影响要分段计算，股权比例变动之前的各年度／期间仍按原有股权比例计算。所以不会和以前的合并报表不衔接。注意在股权比例变动日按合并报表准则第四十七条规定计算应调整资本公积的金额。

提问人：200512 时间：2016-03-21 16:08:15
陈老师，您好！部分处置子公司股权后改按权益法核算，虽然合并报表不影响“未分配利润”衔接，但是如上述会计处理后，会影响单体报表的未分配利润科目，造成“期初未分配利润+本期净利润≠期末未分配利润”，使得未分配利润不衔接

回答人：chenyiwei
个别报表层面需就剩余股权转权益法核算的问题进行追溯调整。